【裁判字號】    95,上訴,1676
【裁判日期】    950913
【裁判案由】    違反藥事法
【裁判全文】
臺灣高等法院高雄分院刑事判決        95年度上訴字第1676號
上  訴  人  臺灣屏東地方法院檢察署檢察官
被      告  甲○○
上列上訴人因被告違反藥事法案件，不服臺灣屏東地方法院95年
度訴字第599 號中華民國95年 7月20日第一審判決（起訴案號：
臺灣屏東地方法院檢察署95年度偵字第941 號），提起上訴，本
院判決如下：
     主  文
上訴駁回。
     理  由
一、公訴意旨略以: 被告甲○○自稱「李太太」，基於製造及販
    賣偽藥牟利之犯意，為遂行販賣偽藥之目的，遂在屏東縣墾
    丁國家公園門口尋找不特定之遊客為對象，適於民國94年10
    月10日13時許，乙○○偕女友郭佩伶至上開國家公園遊玩，
    甲○○即向乙○○聲稱「潘某身體不好，飲用我所自製之鹿
    茸藥酒，即可改善體質，並指稱該鹿茸藥酒若持續飲用3 個
    月左右，具有療效，可以治療婦女病並改善體質，讓身體強
    壯起來」等語，隨即邀同乙○○前往屏東縣恆春鎮○○路29
    8 號之1 ，由自稱「李太太」之甲○○取出來源不明之帶血
    鹿茸1 支，乙○○因錢不夠遂僅購買31兩之鹿茸，並由甲○
    ○將上開鹿茸及來源不明之中藥材混入米酒2 瓶一起放入空
    玻璃罐內浸泡，而未經許可，製造偽藥1 罐，並向乙○○宣
    稱具有治療上開疾病之醫療效能，甲○○並向乙○○收取新
    臺幣（下同）49,500元，而販賣該偽藥予乙○○，復將寫妥
    之中藥單1 紙交付乙○○，囑咐其日後按該單所載藥材採購
    浸泡服用。嗣因乙○○返家後，上網查詢鹿茸藥酒得知該藥
    酒未具任何療效，而報警循線查獲。認被告觸犯藥事法第82
    條第1 項之製造偽藥罪嫌。
二、按同一案件繫屬於有管轄權之數法院者，由繫屬在先之法院
    審判之，刑事訴訟法第8 條前段設有明文；又依刑事訴訟法
    第8 條之規定不得為審判者，法院應諭知不受理之判決，並
    得不經言詞辯論為之，刑事訴訟法第303 條第7 款、第 307
    條亦分別定有明文。
三、查被告甲○○自稱「薛太太」，並未取得合法中醫師資格，
    而另外不詳真實姓名年籍不詳之成年女子2 名、成年男子 1
    名及自稱「葉先生」之成年男子1 名，亦明知被告甲○○未
    取得合法中醫師資格，該5 人竟於93年9 月間，共同基於擅
    自執行醫療業務，製造進而販賣偽藥牟利之犯意聯絡，為遂
    行製造、販賣偽藥之目的，而以擅自執行醫療業務為方法，
    推由被告甲○○自稱神醫「薛太太」，再由上開女子2 人、
    男子1 人及「葉先生」，在宜蘭縣礁溪鄉五峰旗風景區尋覓
    不特定之遊客為對象。於93年9 月17日14時許，適有郭瑞華
    偕友李珈蕙至該風景區遊玩，上開女子、男子即向郭瑞華佯
    稱：「我們係由台東前來宜蘭找1 位具有祖傳秘方之神醫『
    薛太太』把脈看病」等語，並邀郭瑞華共同前往；郭瑞華不
    疑有他，遂與李珈蕙駕車跟隨「葉先生」所駕駛車牌號碼8W
    -0355 號自用小客車（搭載該2 名女子及1 名男子），至宜
    蘭縣礁溪鄉○○路231 巷13弄5 號被告甲○○租屋處，由自
    稱「薛太太」之被告甲○○為郭瑞華把脈、察看眼睛及舌頭
    ，診斷郭瑞華身體虛弱、缺血缺鈣、不孕，隨即取出來源不
    明之鹿茸1 支切片，連同杜仲、川芎、羌活、肉桂、白芍、
    木瓜、當歸，及來源不明之肉蓯蓉、味牛膝、續斷、紅耆、
    骨碎補、木蝴蝶、鎖陽、枸杞、血藤、大棗中藥材，置入不
    明酒類內浸泡，而未經許可，製造偽藥酒2 罐，向郭瑞華聲
    稱具有治療上開疾病之醫療效能，鼓吹郭瑞華購買，上開 2
    女、2 男（連同「葉先生」之成年男子）亦在旁鼓吹療效；
    郭瑞華遂以新臺幣（下同）63,600元之價格，向被告甲○○
    購買該偽藥酒2 罐；被告甲○○隨後將寫妥之中藥單1 紙交
    付郭瑞華，囑咐其日後按該單所載藥材採購浸泡服用，而對
    郭瑞華擅自執行中醫師醫療業務。旋因郭瑞華當場表示所攜
    帶現金不足，被告甲○○乃帶同郭瑞華至宜蘭縣礁溪郵局，
    於93年9 月17日16時20分許，由郭瑞華自該處設置之自動提
    款機提領現金支付，嗣因郭瑞華返家後，至其他中藥行查詢
    結果，發覺上開藥酒有異，而報警循線查獲之製造偽藥犯行
    ，經臺灣宜蘭地方法院檢察署檢察官於94年10月11日以94年
    度核退偵字第1 號提起公訴，於95年3 月16日由臺灣宜蘭地
    方法院以94年度訴字第480 號判決，經被告甲○○提起上訴
    後，已由臺灣高等法院於95年6 月29日以95年度上訴字第12
    99號判決，被告甲○○復提起上訴等情，此有臺灣屏東地方
    法院檢察署刑案資料查註紀錄表、臺灣高等法院被告前案紀
    錄表、前開94年度核退偵字第1 號起訴書及臺灣宜蘭地方法
    院94年度訴字第480 號、臺灣高等法院95年度上訴字第1299
    號判決書各1 份、台灣屏東地方法院公務電話紀錄2 紙附卷
    可稽。
四、按行為後法律有變更者，適用行為時之法律。但行為後之法
    律有利於行為人者，適用最有利於行為人之法律，刑法第 2
    條第1 項定有明文。關於連續犯之刑法法律於94年2 月2 日
    經總統公布刪除，並於95年7 月1 日施行，而屬法律有變更
    。此刪除雖非犯罪構成要件之變更，但顯已影響行為人刑罰
    之法律效果，自屬法律有變更，依新法第2 條第1 項規定，
    經比較新、舊法結果，認應適用較有利於被告之行為時法律
    即修正前刑法第56條規定，論以連續犯（最高法院95年第 8
    次刑事庭會議決議參照）。查本件被告甲○○被訴之製造偽
    藥犯行之犯罪手法、犯罪進行方式、所犯罪名構成要件等均
    與前開臺灣高等法院95年度上訴字第1299號判決之犯罪事實
    相同，倘被告甲○○本件犯行屬實，依上開比較結果，應認
    其顯係出於概括犯意為之，而論以連續犯，是本件被告甲○
    ○被訴犯行應與前案即上開臺灣高等法院95年度上訴字第12
    99號刑事案件屬同一案件，為前案起訴效力所及，公訴人就
    此再行提起公訴，自非法之所許，揆諸前開說明，爰不經言
    詞辯論，逕為諭知不受理之判決。
五、本院按刑事法若干犯罪行為態樣，本質上原具有反覆、延續
    實行之特徵，立法時既予特別歸類，定為犯罪構成要件之行
    為要素，則行為人基於概括之犯意，在密切接近之一定時、
    地持續實行之複次行為，倘依社會通念，於客觀上認為符合
    一個反覆、延續性之行為觀念者，於刑法評價上，即應僅成
    立一罪。學理上所稱「集合犯」之職業性、營業性或收集性
    等具有重複特質之犯罪均屬之，例如經營、從事業務、收集
    、販賣、製造、散布等行為概念者是。製造偽藥而販賣牟利
    ，本質上即具有反覆性，倘行為人基於概括之犯意，在密切
    接近之一定時間及空間內反覆從事同一行為，無非執行業務
    所當然，於行為概念上，應認為一罪 (最高法院95年度台上
    字第1079號判決意旨參照）。上訴人上訴意旨亦認臺灣宜蘭
    地方法院檢察署檢察官於94年10月11日以94年度核退偵字第
    1 號提起公訴，係針對被告在93年9 月17日在宜縣礁溪鄉
    231 巷13弄5 號製造偽藥等犯行；本件係就被告於94年10月
    13日在屏東縣恒春鎮○○路298 號之1 製造偽藥犯行起訴，
    二者犯罪方法雷同等情。僅二者相隔1 年有餘 (1 年又27日
    ），而否定其係基於概括之犯意，指摘原判決不當。揆諸上
    揭判決意旨，殊難謂非基於概括之犯意，本件上訴為無理由
    ，應予駁回。本件係對於原審諭知不受理之判決上訴，第二
    審法院認其為無理由而駁回之，依法不經言詞辯論為之。
六、據上論斷，應依刑事訴訟法第368 條、第372 條，判決如主
    文。
中    華    民    國    95    年    9     月    13    日
                  刑事第二庭    審判長法  官  林正雄
                                      法  官  黃壽燕
                                      法  官  陳啟造
以上正本證明與原本無異。
本判決被告不得上訴。
檢察官如不服本判決應於收受本判決後10日內向本院提出上訴書
狀，其未敘述上訴理由者，並得於提起上訴後10日內向本院補提
理由書狀（均須按他造當事人之人數附繕本）「切勿逕送上級法
院」。
中    華    民    國    95    年    9     月    14    日
                                      書記官  黃琳群


司法院資訊處製作；財團法人民間司法改革基金會備份。
